---
title: "master_tablo_oluşturma"
author: "Ece"
date: "2026-03-28"
output: html_document
---

```{r setup, include=FALSE}
knitr::opts_chunk$set(echo = TRUE)
```


ancient_host içinden sadece insan türüne ait filtreleme yaparak başlıyoruz. Ardından master_table içinde kullanmak istediğimiz sütunları seçiyoruz. Source 1 ve 2 de sabit veriler olan ancient ve human atamasını yapıp en sonunda birleştirme işleminde tüm sütunların ortak olması için isimlendirme yapıyoruz.

```{r}
# ancient_host içinden sadece insan ve neandertal insan örneklerini alıyoruz
ancient_host_human <- ancient_host %>%
  filter(sample_host %in% c("Homo sapiens", "Homo sapiens neanderthalensis"))

# sadece kullanacağımız sütunları seçiyoruz
ancient_host_table <- ancient_host_human[, c("sample_name", "community_type", "material", "publication_doi")]

# Source1 ve Source2 sütunlarını ekliyoruz
ancient_host_table$Source1 <- "ancient"
ancient_host_table$Source2 <- "human"

# sütun sırasını düzenliyoruz
ancient_host_table <- ancient_host_table[, c("sample_name", "Source1", "Source2", "community_type", "material", "publication_doi")]

# sütun adlarını ortak tablo yapısına göre değiştiriyoruz
colnames(ancient_host_table) <- c("SampleID", "Source1", "Source2", "Source3", "Source4", "DOI")

ancient_host_metadata <- ancient_host_human %>%
  transmute(
    SampleID = sample_name,
    Source1 = "ancient",
    Source2 = "human",
    Source3 = community_type,
    Source4 = material,
    longitude = longitude,
    latitude = latitude,
    geographic_location = geo_loc_name,
    collection_date = NA,
    study_code = project_name,
    site_name = site_name,
    sample_age = sample_age
  )

ancient_host_metadata$longitude <- as.numeric(ancient_host_metadata$longitude)
ancient_host_metadata$latitude  <- as.numeric(ancient_host_metadata$latitude)
ancient_host_metadata$collection_date  <- as.character(ancient_host_metadata$collection_date)
```

master_table içinde kullanmak istediğimiz sütunları seçiyoruz. Source 1 ve 2 de sabit veriler olan ancient ve environmental atamasını yapıp en sonunda birleştirme işleminde tüm sütunların ortak olması için isimlendirme yapıyoruz.

```{r}
# ancient_env içinden kullanacağımız sütunları seçiyoruz
ancient_env_table <- ancient_env[, c("sample_name", "material", "feature", "publication_doi")]

# Source1 ve Source2 sütunlarını ekliyoruz
ancient_env_table$Source1 <- "ancient"
ancient_env_table$Source2 <- "env"

# sütun sırasını düzenliyoruz
ancient_env_table <- ancient_env_table[, c("sample_name", "Source1", "Source2", "material", "feature", "publication_doi")]

# sütun adlarını ortak tablo yapısına göre değiştiriyoruz
colnames(ancient_env_table) <- c("SampleID", "Source1", "Source2", "Source3", "Source4", "DOI")

ancient_env_metadata <- ancient_env %>%
  transmute(
    SampleID = sample_name,
    Source1 = "ancient",
    Source2 = "environmental",
    Source3 = material,
    Source4 = feature,
    longitude = longitude,
    latitude = latitude,
    geographic_location = geo_loc_name,
    collection_date = sampling_date,
    study_code = project_name,
    site_name = site_name,
    sample_age = sample_age
  )

ancient_env_metadata$longitude <- as.numeric(ancient_env_metadata$longitude)
ancient_env_metadata$latitude  <- as.numeric(ancient_env_metadata$latitude)
ancient_env_metadata$collection_date  <- as.character(ancient_env_metadata$collection_date)
```

Benzer işlemleri modern örneklerimizi barındıran master wide veri seti için de yapıyoruz. 

```{r}
# modern veri setinden kullanacağımız sütunları seçiyoruz
modern_table <- master_wide[, c("sample_alias", "domain_group", "environmental_package", "environment_material")]

# Source1 ve DOI sütunlarını ekliyoruz
modern_table$Source1 <- "modern"
modern_table$DOI <- master_wide$doi

# sütun sırasını düzenliyoruz
modern_table <- modern_table[, c("sample_alias", "Source1", "domain_group", "environmental_package", "environment_material", "DOI")]

# sütun adlarını ortak tablo yapısına göre değiştiriyoruz
colnames(modern_table) <- c("SampleID", "Source1", "Source2", "Source3", "Source4", "DOI")

modern_metadata <- master_wide %>%
  transmute(
    SampleID = sample_alias,
    Source1 = "modern",
    Source2 = domain_group,
    Source3 = environmental_package,
    Source4 = environment_material,
    longitude = longitude,
    latitude = latitude,
    geographic_location = geographic_location,
    collection_date = collection_date,
    study_code = study_code,
    site_name = NA_character_,
    sample_age = 0
  )

modern_metadata$longitude <- as.numeric(modern_metadata$longitude)
modern_metadata$latitude  <- as.numeric(modern_metadata$latitude)
modern_metadata$collection_date  <- as.character(modern_metadata$collection_date)
```

Belirlediğimiz kriterlere göre hazırlanmış tabloları master_table adıyla birleştiriyouz.

```{r}
master_table <- rbind(
  ancient_host_table,
  ancient_env_table,
  modern_table)

# 3) metadata tablolarını birleştir
master_metadata_table <- bind_rows(
  modern_metadata,
  ancient_host_metadata,
  ancient_env_metadata
)

# 4) master_table ile birleştir
#    Aynı sütun gelmesin diye
#    Source ve SampleID üzerinden join yapıyoruz
# -----------------------------
master_table_final <- master_table %>%
  left_join(
    master_metadata_table,
    by = c("SampleID", "Source1", "Source2", "Source3", "Source4")
  )
```
```{r}
dir.create("outputs", showWarnings = FALSE)
write.table(master_table_final, "outputs/master_table_final.tsv", sep = "\t", row.names = FALSE)
```

