---
title: "master_table_final_metadata_analysis"
author: "Ece"
date: "2026-04-14"
output: html_document
---

```{r setup, include=FALSE}
knitr::opts_chunk$set(echo = TRUE)
```

```{r echo=FALSE}
master_table_final <- read.table("outputs/master_table_final.tsv", sep = "\t", header = TRUE)
```

```{r echo=FALSE}
tab_source1 <- table(master_table_final$Source1)
tab_source2 <- table(master_table_final$Source2)
tab_source3 <- table(master_table_final$Source3)
tab_source4 <- table(master_table_final$Source4)

tab_source1_df <- as.data.frame(tab_source1)
tab_source2_df <- as.data.frame(tab_source2)
tab_source3_df <- as.data.frame(tab_source3)
tab_source4_df <- as.data.frame(tab_source4)
```

```{r echo=FALSE}
tab_source1_2 <- table(master_table_final$Source1, master_table_final$Source2)
tab_source1_3 <- table(master_table_final$Source1, master_table_final$Source3)
tab_source1_4 <- table(master_table_final$Source1, master_table_final$Source4)
tab_source2_3 <- table(master_table_final$Source2, master_table_final$Source3)

tab_source1_2_df <- as.data.frame(tab_source1_2)
tab_source1_3_df <- as.data.frame(tab_source1_3)
tab_source1_4_df <- as.data.frame(tab_source1_4)
tab_source2_3_df <- as.data.frame(tab_source2_3)
```

## Elimizde kaç antik, kaç modern örnek var?

```{r}
colnames(tab_source1_df) <- c("Kategori", "Sayi")
tab_source1_df

```

## Elimizde her domaine ait kaç örnek var?

```{r}
colnames(tab_source2_df) <- c("Kategori", "Sayi")
tab_source2_df

```

## Elimizde domain alt gruplarına ait kaç örnek var?

```{r}
colnames(tab_source3_df) <- c("Kategori", "Sayi")
tab_source3_df
```

## Elimizde en alt gruplar için kaç örnek var?

```{r}
colnames(tab_source4_df) <- c("Kategori", "Sayi")
tab_source4_df

```

## Her domain için örneklerin kaçı antik, kaçı modern?

```{r}
colnames(tab_source1_2_df) <- c("Kategori1", "Kategori2", "Sayi")
tab_source1_2_df
```

## Domain alt gruplarındaki örneklerin kaçı antik, kaçı modern?

```{r}
colnames(tab_source1_3_df) <- c("Kategori1", "Kategori2", "Sayi")
tab_source1_3_df
```

## En alt gruptaki örneklerden kaçı antik, kaçı modern?

```{r}
colnames(tab_source1_4_df) <- c("Kategori1", "Kategori2", "Sayi")
tab_source1_4_df
```

## Hangi domainin kaç tane domain alt grup örneği var?

```{r}
colnames(tab_source2_3_df) <- c("Kategori1", "Kategori2", "Sayi")
tab_source2_3_df
```

