---
title: "master_tablo_oluşturma"
author: "Ece"
date: "2026-03-28"
output: html_document
---

```{r setup, include=FALSE}
knitr::opts_chunk$set(echo = TRUE)
```

ancient_host içinden sadece insan türüne ait filtreleme yaparak başlıyoruz. Ardından master_table içinde kullanmak istediğimiz sütunları seçiyoruz. Source 1 ve 2 de sabit veriler olan ancient ve human atamasını yapıp en sonunda birleştirme işleminde tüm sütunların ortak olması için isimlendirme yapıyoruz.

```{r}
# ancient_host içinden sadece insan ve neandertal insan örneklerini alıyoruz
ancient_host_human <- ancient_host %>%
  filter(sample_host %in% c("Homo sapiens", "Homo sapiens neanderthalensis"))

# sadece kullanacağımız sütunları seçiyoruz
ancient_host_table <- ancient_host_human[, c("sample_name", "community_type", "material", "publication_doi")]

# Source1 ve Source2 sütunlarını ekliyoruz
ancient_host_table$Source1 <- "ancient"
ancient_host_table$Source2 <- "human"

# sütun sırasını düzenliyoruz
ancient_host_table <- ancient_host_table[, c("sample_name", "Source1", "Source2", "community_type", "material", "publication_doi")]

# sütun adlarını ortak tablo yapısına göre değiştiriyoruz
colnames(ancient_host_table) <- c("SampleID", "Source1", "Source2", "Source3", "Source4", "DOI")
```

master_table içinde kullanmak istediğimiz sütunları seçiyoruz. Source 1 ve 2 de sabit veriler olan ancient ve environmental atamasını yapıp en sonunda birleştirme işleminde tüm sütunların ortak olması için isimlendirme yapıyoruz.

```{r}
# ancient_env içinden kullanacağımız sütunları seçiyoruz
ancient_env_table <- ancient_env[, c("sample_name", "material", "feature", "publication_doi")]

# Source1 ve Source2 sütunlarını ekliyoruz
ancient_env_table$Source1 <- "ancient"
ancient_env_table$Source2 <- "environmental"

# sütun sırasını düzenliyoruz
ancient_env_table <- ancient_env_table[, c("sample_name", "Source1", "Source2", "material", "feature", "publication_doi")]

# sütun adlarını ortak tablo yapısına göre değiştiriyoruz
colnames(ancient_env_table) <- c("SampleID", "Source1", "Source2", "Source3", "Source4", "DOI")
```

Benzer işlemleri modern örneklerimizi barındıran master wide veri seti için de yapıyoruz. 

```{r}
# modern veri setinden kullanacağımız sütunları seçiyoruz
modern_table <- master_wide[, c("sample_alias", "domain_group", "environmental_package", "environment_material")]

# Source1 ve DOI sütunlarını ekliyoruz
modern_table$Source1 <- "modern"
modern_table$DOI <- master_wide$doi

# sütun sırasını düzenliyoruz
modern_table <- modern_table[, c("sample_alias", "Source1", "domain_group", "environmental_package", "environment_material", "DOI")]

# sütun adlarını ortak tablo yapısına göre değiştiriyoruz
colnames(modern_table) <- c("SampleID", "Source1", "Source2", "Source3", "Source4", "DOI")
```

Belirlediğimiz kriterlere göre hazırlanmış tabloları master_table adıyla birleştiriyouz.

```{r}
master_table <- rbind(
  ancient_host_table,
  ancient_env_table,
  modern_table)
```

