---
title: "Metalog Verisi Analizi"
author: "Ece Tümkaya, Emrah Kırdök"
format: 
  html:
    embed-resources: true

editor: visual
---

Başlangıçta analizlerimizi hazır veri üzerinden yapabilmek için dowload_data.R scriptinde hard diske kaydettiğimiz verileri çağırıyoruz.

```{r}
master_long   <- readRDS("data/metalog/processed/master_long.rds")
master_wide   <- readRDS("data/metalog/processed/master_wide.rds")
metaphlan_all <- readRDS("data/metaphlan/processed/metaphlan_all.rds")
```

Öncelikle analizler için gerekli paketleri yükleyip çağıralım.

```{r message = FALSE}
library(tidyverse)
library(sf)
library(rnaturalearth)
library(rnaturalearthdata)
library(ggplot2)
```

Örneklerimizin hangi konumlardan geldiğini görmek için bir harita oluşturmaya başlayacağız. `sf` paketi içinden dünya haritasını alıyoruz. `ne_countries` ülke sınırlarını getirir. `scale` harita ayrıntısını ifaede eder ve `returnclass` haritayı `sf` formatında çağırmamızı sağlar.

```{r eval = FALSE}
world <- rnaturalearth::ne_countries(scale = "medium", returnclass = "sf")

```

Aynı işlemi :: komutu kullanmadan da yapabiliriz. Bu komut `library` kullanmadan fonksiyonu o paketin içinden çağırmayı sağlar. Ancak biz `library` kullandığımızdan aşağıdaki kod daha kolay anlaşılır oluyor.

```{r}
world <- ne_countries(scale = "medium", returnclass = "sf")

```

Haritayı şu şekilde oluşturuyoruz: önce enlem ve boylamı numaraya çeviriyoruz. Sonra `sub` komutu ile metin içindeki desenler değişir: ,'ler .'lara çevrilir (R tarafından metin olarak algılanmasın diye). Enlem ve boylamlarımızda boşluklar varsa atılır. En sonunda ise tüm dünyayı kapsayıcı enlem ve boylamlarımızı gireriz.

```{r}
df_map <- master_wide
df_map <- df_map |>
  filter(!is.na(latitude), !is.na(longitude)) 

```

Renksiz bir harita için kodlarımız:

```{r eval = FALSE}
p <- ggplot() +
geom_sf(data = world, fill = "white", color = "grey50", linewidth = 0.4) +
geom_point( data = df_map, aes(x = longitude, y = latitude, color = domain_group),
alpha = 0.6, size = 1.0) +
coord_sf(lims_method = "geometry_bbox", default_crs = NULL) +
labs(x = "Longitude", y = "Latitude", color = "Domain") +
theme_minimal()

```

Renklendirmek için gelişmiş: öncelikle temel bir harita çektik. Ardından `df_map` yani `master_wide` kullanarak kendi örneklerimizi nokta grafiğinde gösterdik. X ekseni enlem, y ekseni boylam oldu. Arka planı ise son kod ile mavi yapıp kenar çizgilerini kaldırdık.

```{r}
p <- ggplot() +
  geom_sf(data = world, fill = "#cfead6", color = "grey60", linewidth = 0.25) + 
  geom_point(data = df_map,
             aes(x = longitude, y = latitude, color = domain_group),
             shape = 16, size = 0.9, alpha = 0.35) +
  coord_sf(lims_method = "geometry_bbox", default_crs = NULL) + 
  labs(x = "Longitude", y = "Latitude", color = "Domain") + 
  theme_minimal(base_size = 11) + 
  theme(legend.position = "bottom", 
        panel.background = element_rect(fill = "#d8eafd", color = NA))

```

Resim olarak kaydetmek için: (resim varsa atlanır, yoksa kaydedilir)

```{r}
map_file <- "my_map.png"

# Eğer dosya yoksa kaydet
if (!file.exists(map_file)) {
  message("Harita kaydediliyor...")
  ggsave(map_file, p, width = 12, height = 6.5, dpi = 300)
} else {
  message("Harita zaten var, kaydetme atlandı.")
}

```

Rastgele satır seçebilmek için bir fonksiyon oluşturabiliriz. `n = ` ifadesi kaç satır çağırmak istediğimizi belirtmek için kullanılır.

```{r}
pick_random_rows <- function(master_wide, n){
  master_wide[sample(nrow(master_wide), n), ]
}

```

Kullanılacak örnekleri `sample_ids` adıyla tanımlayıp `metaphlan_all` içinde var olanlarla ortak olanları alıyoruz. Seçili örneklerle yeni bir tablo oluşturuyoruz. Tablomuzu önce data frame, sonra matrise dönüştürüyoruz. Yeni matriste Na yerine 0 koyuyoruz.

```{r}
make_metaphlan_species_matrix <- function(metaphlan_all, sample_ids) {
  
  # 1) Gerekli sütunlar var mı kontrol edelim.
  needed_cols <- c("sample_alias", "clade_name", "rel_abund")
  missing <- setdiff(needed_cols, colnames(metaphlan_all))
  if (length(missing) > 0) {
    stop(paste(
      "metaphlan_all içinde eksik sütun(lar) var:",
      paste(missing, collapse = ", ")
    ))
  }
  
  # 2) sample_ids gerçekten metaphlan_all içinde var mı kontrol edelim.
  common_ids <- intersect(sample_ids, metaphlan_all$sample_alias)
  if (length(common_ids) == 0) {
    stop("Verdiğin sample_ids, metaphlan_all içinde bulunamadı.")
  }
  
  if (length(common_ids) < length(sample_ids)) {
    warning("Bazı sample_ids Metaphlan verisinde yok, sadece bulunanlar kullanılacak.")
  }
  
  # 3) Metaphlan long tablosundan sadece bu örnekleri alalım.
  metaphlan_subset_long <- metaphlan_all[
    metaphlan_all$sample_alias %in% common_ids,
    ,
    drop = FALSE
  ]
  # metaphlan_subset_long: seçilen örneklere ait long satırlar
  
  # 4) Sadece species ('s__') düzeyini alıp önünden 's__''i kaldıralım. 
  metaphlan_subset_long_species <- metaphlan_subset_long[
    grepl("s__", metaphlan_subset_long$clade_name),
    ,
    drop = FALSE
  ]
  # grepl("s__") → clade_name içinde tür düzeyi (s__) geçen satırlar

  metaphlan_subset_long_species$clade_name <- gsub(
    "s__",
    "",
    metaphlan_subset_long_species$clade_name
  )
  # gsub("s__", "") → clade_name içindeki s__ önekini silmek için.
  
  # rel_abund karakter geldiyse sayıya çevirelim. (ileride numeric matrix için)
  metaphlan_subset_long_species$rel_abund <- as.numeric(
    metaphlan_subset_long_species$rel_abund
    )
  
  # Aynı (sample_alias, clade_name) birden fazla kez gelmişse rel_abund'ları topla
metaphlan_subset_long_species <- aggregate(rel_abund ~ sample_alias + clade_name,
   data = metaphlan_subset_long_species, FUN  = sum)
  
  # 5) Long → Wide çevirelim.
  metaphlan_subset_wide_species <- spread(
    data  = metaphlan_subset_long_species,
    key   = "sample_alias",   
    value = "rel_abund"       
  )
  # metaphlan_subset_wide_species: satırlar = türler, sütunlar = seçilen örnekler
  
  # 6) Tibble ise klasik data.frame'e çevirelim. 
  metaphlan_subset_wide_species <- as.data.frame(
    metaphlan_subset_wide_species,
    stringsAsFactors = FALSE
  )
  
  # 7) Tür isimlerini satır ismi yapıp clade_name sütununu silelim.
  rownames(metaphlan_subset_wide_species) <- metaphlan_subset_wide_species$clade_name
  metaphlan_subset_wide_species$clade_name <- NULL
  
  # 8) Data.frame → numeric matrix
  metaphlan_subset_wide_species <- as.matrix(metaphlan_subset_wide_species)
  
  # 9) NA'ları 0 yapalım. 
  metaphlan_subset_wide_species[
    is.na(metaphlan_subset_wide_species)
  ] <- 0
  
  # 10) Matrisi çağıralım.
  return(metaphlan_subset_wide_species)
}

```

Testing the function:

```{r}
sample_data <- pick_random_rows(master_wide = master_wide, n = 300)
```

Get the matrix:

```{r}
sample_metaphlan_matrix <- make_metaphlan_species_matrix(metaphlan_all =  metaphlan_all, sample_ids = sample_data$sample_alias)
```

PCA yardımcı, örnek kodlar:

```{r eval = FALSE}
## PCA için örnek kodlar

#install.packages("vegan")
library(vegan)
# bray curtis uzaklik matrisi elde edildi
bray_curtis_dist <- vegdist(x = t(sample_metaphlan_matrix), method = "bray")

# pca yapildi
pca <- prcomp(x = bray_curtis_dist)

# pca icinde oz vektor (PC) verileri alindi ve pca data dataframe olusturuldu
pca_data <- as.data.frame(pca$x)
# orneklerin metadata bilgileri elde edildi
sample_data_for_metaphlan <- as.data.frame(sample_data[sample_data$sample_alias %in% colnames(sample_metaphlan_matrix),])

# pcadata dataframe icine domain group bilgisi eklenmis oldu

pca_data$domain_group <- sample_data_for_metaphlan$domain_group

# grafik olusturuldu
library(ggplot2)
ggplot(data=pca_data) + geom_point( aes(x=PC1, y=PC2, color=domain_group))
```    

PCA ve PCoA analizleri kodlarını çalıştırmak için:

```{r}
sample_data <- pick_random_rows(master_wide = master_wide, n=1000)

sample_ids <- sample_data$sample_alias
```

`make_metaphlan_species_matrix` fonksiyonu ile oluşturduğumuz matris üzerinden, işlediğimiz örneklerin PCA analizini yapıp domain group' a sahip bir grafik oluşturuyoruz. (Emrah Hoca'nın yöntemi ile)

```{r}
# Gerekli paketler
library(vegan)
library(ggplot2)

sample_metaphlan_matrix <- make_metaphlan_species_matrix(
  metaphlan_all = metaphlan_all,
  sample_ids    = sample_ids)

sample_data <- unique(
  master_wide[ ,c("sample_alias", "domain_group")])

sample_data_for_metaphlan <- sample_data[sample_data$sample_alias %in% colnames(sample_metaphlan_matrix), ]

# Sıralamayı matrisin sütun sırasına göre hizalamak için:
sample_data_for_metaphlan <- sample_data_for_metaphlan[
  match(colnames(sample_metaphlan_matrix),
        sample_data_for_metaphlan$sample_alias), ]

# Bray–Curtis uzaklık matrisi oluşturalım.
bray_curtis_dist <- vegdist(
  x      = t(sample_metaphlan_matrix),  # satırlar = örnekler
  method = "bray")

# PCA adımı
pca <- prcomp( x = bray_curtis_dist)

# PCA sonuçlarını tabloya çevirip domain ekleyelim.
pca_df <- as.data.frame(pca$x)              # PC1, PC2, PC3...

pca_df$sample_alias <- rownames(pca_df)   # hangi satır hangi örnek
pca_df$domain_group <- sample_data_for_metaphlan$domain_group

## 6) PCA grafiği oluşturalım.
ggplot(data = pca_df) +
  geom_point(
    aes(x = PC1, y = PC2, color = domain_group),
    size  = 2,
    alpha = 0.8) +
  labs(
    x     = "PC1",
    y     = "PC2",
    color = "Domain",
    title = "PCA")

```

`make_metaphlan_species_matrix` fonksiyonu ile oluşturduğumuz matris üzerinden, işlediğimiz örneklerin PCoA analizini yapıp, bir bray-curtis matrisi ve domain group' a sahip bir grafik oluşturuyoruz. (Sitedeki yönteme göre) (https://microbiome.github.io/course_2021_radboud/beta-diversity.html)

```{r}
library(vegan)
library(ape)
library(ggplot2)

## 1) Bray–Curtis uzaklık matrisi oluşturalım.
bray_dist <- vegdist(
  x      = t(sample_metaphlan_matrix),
  method = "bray")

## 2) PCoA analizi
pcoa_res <- ape::pcoa(bray_dist)

## 3) PCoA sonuçlarını data.frame'e çevirelim.
pcoa_df <- as.data.frame(pcoa_res$vectors[, 1:2])
pcoa_df$sample_alias <- rownames(pcoa_df)

## 4) Domain bilgisini ekleyelim.
sample_data <- unique(master_long[, c("sample_alias", "domain_group")])

pcoa_df <- merge(
  x  = pcoa_df,
  y  = sample_data,
  by = "sample_alias",
  all.x = TRUE)

## 5) Eksenlerin açıkladığı varyansı yüzdelik olarak hazırlamak için:
var_expl <- round(pcoa_res$values$Relative_eig[1:2] * 100, 1)

## 6) PCoA grafiği
ggplot(pcoa_df) +
  geom_point(
    aes(x = Axis.1, y = Axis.2, color = domain_group),
    size  = 2,
    alpha = 0.8) +
  labs(
    x     = paste0("PCoA1 (", var_expl[1], "%)"),
    y     = paste0("PCoA2 (", var_expl[2], "%)"),
    color = "Domain",
    title = "Bray–Curtis + PCoA
    ")

```
