---
title: "Metalog Verisi Analizi"
format: html
editor: visual
---

Öncelikle tüm paketleri kapsayan `tidyverse` paketini tanımlayıp çağırıyoruz.

```{r message=FALSE}
library(tidyverse)
```

Metalog verilerini internetten indirebilmek için `curl` paketini tanımlayıp çağırıyoruz.

```{r message = FALSE}
library(curl)

dir.create("data", showWarnings = FALSE)
```

Metalog verisetlerinin URL ve bilgisayarda kaydedilmesini istediğimiz klasöre kaydedilmesi için `links_metalog` ve `files_metalog` tanımladık.

```{r}
links_metalog <- c(
  human = "https://metalog.embl.de/static/download/metadata/human_all_long_latest.tsv.gz",
  ocean = "https://metalog.embl.de/static/download/metadata/ocean_all_long_latest.tsv.gz",
  env   = "https://metalog.embl.de/static/download/metadata/environmental_all_long_latest.tsv.gz"
)

files_metalog <- c(
  human = "data/human_all_long_2025-09-14.tsv.gz",
  ocean = "data/ocean_all_long_2025-09-14.tsv.gz",
  environment = "data/environmental_all_long_2025-09-14.tsv.gz")
```

Metalog verilerinin bilgisayarda yoksa indirilip, varsa bu işlemin atlanacağı bir for döngüsü oluşturuyotuz.

```{r}
for(k in 1:length(links_metalog)) {
  
  if(!file.exists(files_metalog[k])) {
    message("İndiriliyor: ", k)
    curl_download(links_metalog[k], files_metalog[k])
  }
  else {
    message("Zaten var, indirme atlandı: ", k)
  }
}
```

Metalogdan indirdiğimiz verisetlerini okuyoruz. Buradaki kodların asıl amacı: R, bazı sayı değerlerini başka şeylere çevirmesin; hepsi aynı şekilde kalsın diye tüm verileri metin olarak okumamız.

```{r}
human <- read_tsv("data/human_all_long_2025-09-14.tsv.gz", col_types = cols(.default = "c"), na = c("", "NA"), locale = locale(encoding = "UTF-8"))

ocean <- read_tsv("data/ocean_all_long_2025-09-14.tsv.gz", col_types = cols(.default = "c"), na = c("", "NA"), locale = locale(encoding = "UTF-8"))

env <- read_tsv("data/environmental_all_long_2025-09-14.tsv.gz", col_types = cols(.default = "c"), na = c("", "NA"), locale = locale(encoding = "UTF-8"))

```

Veri setlerindeki `curation_tier` değeri `core` yani elzem olanları listelemeliyiz. Bunun nedeni: önemli sayılan `metadata_item` verileri, yüksek ihtimalle insan, okyanus ve çevre örneklerinde ortak olacaktır. Hem elzem başlıkları öğreneceğiz hem de hepsinde ortak olan `metadata_item`lerı çıkarmamız kolaylaşacak. Her veri seti için sadece `core` filtresi yaparsak:

```{r}
human_core <- human[human$curation_tier == "core", ]
ocean_core <- ocean[ocean$curation_tier == "core", ]
env_core <- env[env$curation_tier == "core", ]

```

Artık elimizde metadata_item değerleri yalnızca `core` olarak listelenmiş yeni veri setlerimiz var. Bu veride insana ait `r length(unique(human_core$metadata_item))` tane tekil veri bulunmakta. Bazı metadata başlıkları tekrar ediyor. Tekrar eden başlıkları çıkarıp, 3 çeşit örnek için de ayrı ayrı başlıkları yazdıralım. Buradaki amacımız: başlıkları analiz edebilmek.

```{r eval = FALSE}
unique(human_core$metadata_item)
unique(ocean_core$metadata_item)
unique(env_core$metadata_item)
```

Şimdi de her listedeki ayrı başlıkları bir kesişime alarak hepsinde ortak olan `metadata_item` lari çıkaralım. Adı da `common_core` olsun.

```{r}
common_core <- Reduce(intersect, list(unique(human_core$metadata_item), unique(ocean_core$metadata_item), unique(env_core$metadata_item)))

```

Konsola `common_core` yazarak elde ettiğimiz sütun başlıklarına erişiriz.

```{r eval = FALSE}
common_core
```

Hepsinde yalnızca kendi grubunda bulunan, diğerlerinde bulunmayan metadata başlıklarını görmek istersek:

```{r eval = FALSE}
human_metadata <- unique(human_core$metadata_item)
ocean_metadata <- unique(ocean_core$metadata_item)
env_metadata <- unique(env_core$metadata_item)

human_only_metadata <- setdiff(human_metadata, union(ocean_metadata, env_metadata))
ocean_only_metadata <- setdiff(ocean_metadata, union(human_metadata, env_metadata))
env_only_metadata   <- setdiff(env_metadata, union(human_metadata, ocean_metadata))

```

`human_only_metadata` ya da diğerlerini konsola yazdırarak diğerlerinde bulunmayan metadata item'lara ulaşırız.

```{r eval = FALSE}
human_only_metadata
ocean_only_metadata
env_only_metadata
```

Elimizde `common_core` adında, tüm veri setlerinde ortak olan metadataları içeren bir veri seti vardı. Şimdi: daha sonra birleştirebilmek için human, ocean ve env veri setlerinde sadece `common core` ile ortak olan değerleri içeren yeni listeler oluşturacağız. Bu sayede birleştirince çok fazla `NA` ile karşılaŞmayacağız.

```{r}
human_core_filter <- human_core[human_core$metadata_item %in% common_core, ]
ocean_core_filter <- ocean_core[ocean_core$metadata_item %in% common_core, ]
env_core_filter <- env_core[env_core$metadata_item %in% common_core, ]

```

Artık birleştirme aşamasına geçebiliriz. Birleştiriken ilk olarak ekstra bir sütun eklemeliyiz. Bu sütun örneğin grubunu verecek ve ismi `domain_group` olsun.

```{r}
human_core_filter$domain_group <- "human"
ocean_core_filter$domain_group <- "ocean"
env_core_filter$domain_group <- "env"

```

Burada birleştireceğimiz tablolarda hangi sütunları istediğimizi `keep_cols` adlı vektöre tanımladık. Daha sonra kullanacağız.

```{r}
keep_cols <- c("domain_group", "sample_alias", "metadata_item", "curation_tier", "value")
```

Veri çerçevelerini birleştirmemiz için önce aynı sütun sayısına ve isimlerine sahip olmalılar. For döngüsü oluşturarak 3 ayrı kod yazmak yerine hepsini tek bir döngüye alabiliriz. Eğer sütun isimleri yukarıda tanımladığımız `keep_cols` ile aynı değilse: o sütunları hepsine birden ekleyip NA koyarız ki aynı olsunlar. Alttaki komutlar ile oluşan tüm yeni veri setlerinde sadece `keep cols` u almaya yarıyor.

```{r eval = FALSE}
for (i in c("human_core_filter", "ocean_core_filter", "env_core_filter")) {
  df <- get(i)
  for (sutun in keep_cols) {
    if(!sutun %in% names(df)) {  
      df[[sutun]] <- NA}
    }   
  df <- df[ ,keep_cols]
  assign(i, df)
}
```

rbind komutuyla hepsini tek bir tabloda birleştirdik.

```{r}
master_long <- rbind(human_core_filter, ocean_core_filter, env_core_filter)
```

Alternatif yöntem:

```{r}
master_long_alternative <- rbind(human_core_filter[,keep_cols],
                                 ocean_core_filter[,keep_cols],
                                 env_core_filter[,keep_cols])
```

Satırlarda aynı bilgi birden fazla kez tekrarlanmış mı kontrol ediyoruz. sonuç 0 olmalı.

```{r}
dup_mask <- duplicated(master_long[, c("domain_group","sample_alias","metadata_item")])
sum(dup_mask)
```

`master_long` dosyasını, `master_wide` adı ile geniş formata çevirdik. `metadata_item` esas alınır.

```{r}
master_wide <- spread(data = master_long, key = "metadata_item", value = "value")

```

Oluşturduğumuz tabloyu kaydediyoruz.

```{r}
write.csv(master_wide, "master_common_core_wide.csv", row.names = FALSE)
```

Artık harita oluşturmaya başlayacağız. Hangi örneklerin hangi konumda olduğunu göreceğiz. Öncelikle paketleri yükleyip çağıralım.

```{r message = FALSE}
library(tidyverse)
library(sf)
library(rnaturalearth)
library(rnaturalearthdata)

```

`sf` paketi içinden dünya haritasını alacağız. `ne_countries` ülke sınırlarını getirir. `scale` harita ayrıntısını ifaede eder ve `returnclass` haritayı `sf` formatında çağırmamızı sağlar.

```{r eval = FALSE}
world <- rnaturalearth::ne_countries(scale = "medium", returnclass = "sf")

```

Aynı işlemi :: komutu kullanmadan da yapabiliriz. Bu komut `library` kullanmadan fonksiyonu o paketin içinden çağırmayı sağlar. Ancak biz `library` kullandığımızdan aşağıdaki kod daha kolay anlaşılır oluyor.

```{r}
world <- ne_countries(scale = "medium", returnclass = "sf")

```

Haritayı şu şekilde oluşturuyoruz: önce enlem ve boylamı numaraya çeviriyoruz. Sonra `sub` komutu ile metin içindeki desenler değişir: ,'ler .'lara çevrilir (R tarafından metin olarak algılanmasın diye). Enlem ve boylamlarımızda boşluklar varsa atılır. En sonunda ise tüm dünyayı kapsayıcı enlem ve boylamlarımızı gireriz.

```{r}
df_map <- master_wide
df_map <- df_map |>
  filter(!is.na(latitude), !is.na(longitude)) 

```

Renksiz bir harita için kodlarımız:

```{r eval = FALSE}
p <- ggplot() +
geom_sf(data = world, fill = "white", color = "grey50", linewidth = 0.4) +
geom_point( data = df_map, aes(x = longitude, y = latitude, color = domain_group),
alpha = 0.6, size = 1.0) +
coord_sf(lims_method = "geometry_bbox", default_crs = NULL) +
labs(x = "Longitude", y = "Latitude", color = "Domain") +
theme_minimal()

```

Renklendirmek için gelişmiş: öncelikle temel bir harita çektik. Ardından `df_map` yani `master_wide` kullanarak kendi örneklerimizi nokta grafiğinde gösterdik. X ekseni enlem, y ekseni boylam oldu. Arka planı ise son kod ile mavi yapıp kenar çizgilerini kaldırdık.

```{r}
p <- ggplot() +
  geom_sf(data = world, fill = "#cfead6", color = "grey60", linewidth = 0.25) + 
  geom_point(data = df_map,
             aes(x = longitude, y = latitude, color = domain_group),
             shape = 16, size = 0.9, alpha = 0.35) +
  coord_sf(lims_method = "geometry_bbox", default_crs = NULL) + 
  labs(x = "Longitude", y = "Latitude", color = "Domain") + 
  theme_minimal(base_size = 11) + 
  theme(legend.position = "bottom", 
        panel.background = element_rect(fill = "#d8eafd", color = NA))

```

Resim olarak kaydetmek için: (resim varsa atlanır, yoksa kaydedilir)

```{r}
map_file <- "my_map.png"

# Eğer dosya yoksa kaydet
if (!file.exists(map_file)) {
  message("Harita kaydediliyor...")
  ggsave(map_file, p, width = 12, height = 6.5, dpi = 300)
} else {
  message("Harita zaten var, kaydetme atlandı.")
}

```

Metaphlan 4 verisetleri indirmek için öncelikle internetten dosya indirme paketi olan `curl` 'ü çağırıyoruz. Ardından `dir.create` komutunu kullanarak dosyaları içine kaydedeceğimiz `data` adlı klasörü açıyoruz. Eğer klasör zaten bilgisayarda varsa işlem yapılmaz.

```{r message = FALSE}
library(curl)

dir.create("data", showWarnings = FALSE)
```

Metaphlan 4 verisetlerinin URL ve bilgisayarda kaydedilmesini istediğimiz klasöre kaydedilmesi için `links` ve `files` tanımladık.

```{r}
links <- c(
  human = "https://metalog.embl.de/static/download/profiles/human_metaphlan4_latest.tsv.gz",
  ocean = "https://metalog.embl.de/static/download/profiles/ocean_metaphlan4_latest.tsv.gz",
  environment = "https://metalog.embl.de/static/download/profiles/environmental_metaphlan4_latest.tsv.gz")

files <- c(
  human = "data/human_metaphlan4_2025-10-26.tsv.gz",
  ocean = "data/ocean_metaphlan4_2025-10-26.tsv.gz",
  environment = "data/environmental_metaphlan4_2025-10-26.tsv.gz")
```

Metaphlan 4 verilerinin bilgisayarda yoksa indirilip, varsa bu işlemin atlanacağı bir for döngüsü oluşturuyotuz.

```{r}
for(k in names(links)) {
  
  if(!file.exists(files[k])) {
    message("İndiriliyor: ", k)
    curl_download(links[k], files[k])
  }
  else {
    message("Zaten var, indirme atlandı: ", k)
  }
}
```

Metalog veritabanından indirdiğimiz metaphlan 4 verilerini R' da okuyoruz.

```{r}
metaphlan4_human <- read_tsv("human_metaphlan4_2025-10-26.tsv.gz", col_types = cols(.default = "c"), na = c("", "NA"), locale = locale(encoding = "UTF-8"))

metaphlan4_ocean <- read_tsv("ocean_metaphlan4_2025-10-26.tsv.gz", col_types = cols(.default = "c"), na = c("", "NA"), locale = locale(encoding = "UTF-8"))

metaphlan4_env <- read_tsv("environmental_metaphlan4_2025-10-26.tsv.gz", col_types = cols(.default = "c"), na = c("", "NA"), locale = locale(encoding = "UTF-8"))

```

Rastgele satır seçebilmek için bir fonksiyon oluşturabiliriz.`slice_sample` komutu rastgele satır için, n = ise kaç satır çağırmak istediğimizi belirtmek için kullanılır.

```{r eval = FALSE}
pick_random_rows <- function(master_wide, n){
  master_wide |> slice_sample(n=n)
}
```

Metaphlan veri setlerini `metaphlan_all` adı ile birleştiriyoruz. `rbind` komutu birleştirme işlemini yapar.

```{r}
metaphlan_all <- rbind(metaphlan4_human, metaphlan4_ocean, metaphlan4_env)
```

Kullanılacak örnekleri `sample_ids` adıyla tanımlayıp `metaphlan_all` içinde var olanlarla ortak olanları alıyoruz. Seçili örneklerle yeni bir tablo oluşturuyoruz. Tablomuzu önce data frame, sonra matrise dönüştürüyoruz. Yeni matriste Na yerine 0 koyuyoruz.

```{r}
make_metaphlan_species_matrix <- function(metaphlan_all, sample_ids) {
  
  # 1) Gerekli sütunlar var mı kontrol edelim.
  needed_cols <- c("sample_alias", "clade_name", "rel_abund")
  missing <- setdiff(needed_cols, colnames(metaphlan_all))
  if (length(missing) > 0) {
    stop(paste(
      "metaphlan_all içinde eksik sütun(lar) var:",
      paste(missing, collapse = ", ")
    ))
  }
  
  # 2) sample_ids gerçekten metaphlan_all içinde var mı kontrol edelim.
  common_ids <- intersect(sample_ids, metaphlan_all$sample_alias)
  if (length(common_ids) == 0) {
    stop("Verdiğin sample_ids, metaphlan_all içinde bulunamadı.")
  }
  
  if (length(common_ids) < length(sample_ids)) {
    warning("Bazı sample_ids Metaphlan verisinde yok, sadece bulunanlar kullanılacak.")
  }
  
  # 3) Metaphlan long tablosundan sadece bu örnekleri alalım.
  metaphlan_subset_long <- metaphlan_all[
    metaphlan_all$sample_alias %in% common_ids,
    ,
    drop = FALSE
  ]
  # metaphlan_subset_long: seçilen örneklere ait long satırlar
  
  # 4) Sadece species ('s__') düzeyini alıp önünden 's__''i kaldıralım. 
  metaphlan_subset_long_species <- metaphlan_subset_long[
    grepl("s__", metaphlan_subset_long$clade_name),
    ,
    drop = FALSE
  ]
  # grepl("s__") → clade_name içinde tür düzeyi (s__) geçen satırlar

  metaphlan_subset_long_species$clade_name <- gsub(
    "s__",
    "",
    metaphlan_subset_long_species$clade_name
  )
  # gsub("s__", "") → clade_name içindeki s__ önekini silmek için.
  
  # rel_abund karakter geldiyse sayıya çevirelim. (ileride numeric matrix için)
  metaphlan_subset_long_species$rel_abund <- as.numeric(
    metaphlan_subset_long_species$rel_abund
  )
  
  # 5) Long → Wide çevirelim.
  metaphlan_subset_wide_species <- spread(
    data  = metaphlan_subset_long_species,
    key   = "sample_alias",   
    value = "rel_abund"       
  )
  # metaphlan_subset_wide_species: satırlar = türler, sütunlar = seçilen örnekler
  
  # 6) Tibble ise klasik data.frame'e çevirelim. 
  metaphlan_subset_wide_species <- as.data.frame(
    metaphlan_subset_wide_species,
    stringsAsFactors = FALSE
  )
  
  # 7) Tür isimlerini satır ismi yapıp clade_name sütununu silelim.
  rownames(metaphlan_subset_wide_species) <- metaphlan_subset_wide_species$clade_name
  metaphlan_subset_wide_species$clade_name <- NULL
  
  # 8) Data.frame → numeric matrix
  metaphlan_subset_wide_species <- as.matrix(metaphlan_subset_wide_species)
  
  # 9) NA'ları 0 yapalım. 
  metaphlan_subset_wide_species[
    is.na(metaphlan_subset_wide_species)
  ] <- 0
  
  # 10) Matrisi çağıralım.
  return(metaphlan_subset_wide_species)
}

```
